【裁判字號】    92,上易,2310
【裁判日期】    921111
【裁判案由】    竊盜
【裁判全文】
臺灣高等法院刑事判決                          九十二年度上易字第二三一○號
    上  訴  人
    即  被  告  甲○○
    選任辯護人  劉承斌律師
右上訴人因竊盜案件，不服臺灣新竹地方法院九十一年度易字第七一○號，中華民國
九十二年七月二十三日第一審判決（起訴案號：臺灣新竹地方法院檢察署九十一年度
偵緝字第一五○號），提起上訴，本院判決如左：
    主    文
原判決撤銷。
甲○○無罪。
    理    由
一、公訴意旨略以，被告甲○○於民國（下同）九十年三月六日二十二時許，意圖為
    自己不法之所有，在台中市西屯區市○○○路與惠來路口附近，竊取丁○○所有
    停放在該處之Ｂ七─○一七○號自用小客車，得手後，駕駛該車搭載一不詳姓名
    端為路檢員警查獲。因認被告有犯刑法第三百二十條第一項竊盜罪嫌。
二、公訴人認被告犯前開竊盜罪嫌，無非以：(一)本件車輛係被害人丁○○於九十年三
    月六日二十二時許在台中市西屯區市○○○路與惠來路口附近失竊，此經被害人
    報案，並據被害人在偵查中證述屬實；(二)前開路檢時，員警丙○○曾開立駕駛人
    未攜帶行車執照之舉發單，上載駕駛人姓名為被告甲○○，而於收受通知簽章處
    簽署甲○○姓名，有彰化縣警察局道路交通管理事件通知單影本在卷可稽；(三)員
    警丙○○業於偵查中指認本件駕駛人為被告甲○○其人無訛；(四)被告在偵查中供
    承，其駕照未遺失亦未借他人使用云云，故本件駕駛人應係被告無誤，資為依據
    。
三、經查前開被害人失竊本件車輛以及員警路檢時查獲該車駕駛人違規，而駕駛人在
    違規罰單上簽下甲○○姓名等事實，業據被害人及員警證述屬實，並有車輛竊盜
    、車牌失竊資料個別查詢報表、查詢車輛認可資料及彰化縣警察局舉發道路交通
    管理事件通知單影本在卷，固堪認定。
四、惟查被告矢口否認竊盜及本件違規駕駛之行為，自始辯稱，本件車輛應其兄乙○○所竊，其兄犯罪通緝中，甚可能冒名簽署違規罰單云云。經調閱乙○○之本院
    被告全國前案紀錄表，被告之胞兄乙○○確係於本案發生前，即八十八年六月十
    六日因案通緝，此有該紀錄表在卷足憑，故被告以上辯解，衡情非無可能。從而
    ，本案最關鍵之事實厥為：前開汽車駕駛人是否確為被告？
五、關於駕駛人之指認或辨別，分別於偵查中、原審及本院審理時踐行，茲審酌如次
    ：
    (一)被告之兄乙○○於九十二年九月二十七日緝獲歸案，在本院交互詰問程序中，
      員警丙○○當庭就乙○○與被告甲○○進行指認。指認結果，證人明確指出本
      件汽車駕駛人為乙○○，而非被告，並分別說明兩人臉型與身高之差異作為指
      認之理由。
    (二)同證人雖曾在偵查中指認稱，該贓車駕駛人之長相，與被告一樣云云，但指認
      方式係採單獨對嫌疑犯一人指認而已。
    (三)同證人在原審作證時係稱，其在偵查中見過被告，被告應係開車、簽罰單之人
      無誤云云，觀此證據方法，僅就偵查中指認印象重複陳述而已，並非再作其他
      方式之指認，不足以增強偵查中指認之憑信性。而原審向法務部刑事查詢系統
      查詢資料及新竹市警察局函調被告甲○○及其兄乙○○之口卡，其核對兩人相
      片口卡之證據方法，係憑審判者之感官，踐行勘驗，僅具辨別兩人面貌差異之
      大小，作為有無混淆可能之判斷參考而已。
    (四)按相片之辨識，可靠性堪疑，尤其本件同胞兄弟間之辨別而然，蓋照相恆因角
      度與光線之關係，難以顯現個人面貌輪廓之特徵；次按對於嫌犯單人之指認（
      single identification)，本質上極具建議性效果，易於導致誤認，尤以本件
      警員對自己舉發之嫌犯單獨指認為甚，故有證據法之法例特別強調須以排列指
      認（line-up,identification parades）以增強指認之憑信性。
    (五)綜上觀之，以上指認、證言或勘驗等證據，應以證人在本院所為指認最可憑信
      ，亦即難認被告係本件汽車駕駛人。
六、次查本件違規駕駛舉發通知單上「甲○○」之簽名，是否為被告筆跡一節，業經
    原審分別函請內政部警政署刑事警察局及憲兵學校鑑定。但鑑定結果，或因通知
    單上之筆跡做作，無從鑑定，或因其上書寫之速度不同，致字體式樣不同，無法
    鑑定，此有該局九十二年四月十四日，刑鑑字第○九二○○五九一九九號及該校
    九十二年五月十九日，堅研字第○九二○○○二四四二號函在卷可按，故不能憑
    以認定被告為本件簽下罰單之汽車駕駛人。
七、關於原審送鑑之測謊鑑定證據，審酌如次：
    (一)按測謊鑑定，乃透過儀器，於受鑑人對某項事實之發問時，所產生之心理反應
      導致生理上變化，由施鑑人將多項生理指標進行跟蹤、紀錄、觀察、分析，根
      據其中變化之有無，判斷受鑑人對於某項事實關注之程度或對於某項事實之回
      應有無說謊。此種鑑定，用之於幫助偵查方向之抉擇，固有其效益，但若以對
      被告施測之鑑定結果作為審判上認定被告犯罪之證據，則須審慎斟酌。蓋測謊
      之運用，至少會受到四個因素之影響，即操作人員之經驗、操作程序、受測人
      之特殊個性以及測謊時之狀況。而測謊所得之證據，即被告對於犯罪詢問如有
      生理上說謊之現象，本身並不表示被告已經實施犯罪，更不能表示被告如何實
      施犯罪，故仍須綜合其他證據資以判斷。
    (二)本件法務部調查局採控制問題、混合問題法施鑑結果，認被告對於「(1)渠沒有
      竊取系案車輛，(2)系案車輛於中彰大橋遇警路檢時，不是由渠駕駛。」等問題
      ，測試均呈情緒波動反應，故研判有說謊，此有該局九十二年六月二日調科參
      字第○九二○○一七六二四○號測謊報告書附於原審卷可稽。惟本件被告於接
      受測謊時所處之情況，已甚特殊，其既因自己之姓名簽在違規罰單上而被疑為
      竊盜嫌犯，又在偵查中被員警當庭指認為贓車駕駛人，幾乎已陷於百口莫辯之
      情況，一旦被詢及竊車或路檢問題，若有冤抑，是否仍能保持情緒穩定？而因
      冤抑之憤怒是否亦能產生情緒亢進？此憤怒之情緒亢進與犯罪而畏懼之情緒亢
      進，顯現於測謊器上之生理指標，有無不同？上述鑑定報告對之並未說明，自
      難予僅憑被告之測試呈情緒波動反應而為不利於被告之認定。況綜合以上證人
      之指認、罰單上之簽名等證據，唯獨此項測謊鑑定報告，無以認與事實相符，
      更不能作為認定被告犯罪之唯一依據。
八、末查證人之指認、罰單上之簽名，以及測謊鑑定等證據，既不足認定被告犯本件
    竊盜罪，則被害人丁○○之失竊之證據，與被告被訴竊盜行為之待證事實，其間
    推理之連繫業已中斷，喪失邏輯上之關聯；又員警丙○○於路檢時之作業情況，
    其於查核車主時，祇憑不詳姓名女性乘客之口頭陳報，即書寫車主姓名為「俞瑄
    」於舉發單上，迨回警局查考後，發覺錯誤，始補上「劉」姓，但仍存留「瑄」
    字之錯誤（應為萱）等情，為員警在原審所自陳。按此執行業務之態度，屬於性
    格證據（Character)，為情況證據之一種，堪予證明當時員警路檢之作業並未盡
    審慎行事，從而難認其同時在查核駕駛人身分時確有檢視駕照。故員警所陳，其
    曾檢視本件駕駛人之駕照以及駕照上為被告姓名云云，不足憑信。因而，公訴人
    所執被告駕照未遺失或未借他人使用等證據，亦與被告被訴竊盜行為，欠缺推論
    之關聯性，均合併敘明。
九、原審予以論科，即有違誤。被告上訴意旨指摘原判決不當，為有理由，本院自應
    將原判決撤銷改判，諭知被告無罪之判決，以免冤抑。
據上論斷，應依刑事訴訟法第三百六十九條第一項前段、第三百六十四條、第三百零
一條第一項，判決如主文。
本案經檢察官朱兆民到庭執行職務。
中    華    民    國    九十二    年    十    一    月     十    一     日
                            臺灣高等法院刑事第八庭
                                審判長法  官  陳  祐  治
                                      法  官  楊  炳  禎
                                      法  官  王  炳  梁
右正本證明與原本無異
不得上訴
                                      書記官  詹  麗  珠
中    華    民    國    九十二    年    十    一    月     十    三     日


司法院資訊處製作；財團法人民間司法改革基金會備份。
